【裁判字號】    99,聲判,1
【裁判日期】    990416
【裁判案由】    聲請交付審判
【裁判全文】
臺灣臺中地方法院刑事裁定               99年度聲判字第1號
聲  請  人
即  告訴人  甲○○
代  理  人  詹文凱律師
被      告  乙○○
上列聲請人因被告誣告等案件，不服臺灣高等法院臺中分院檢察
署九十八年度上聲議字第二三三二號駁回再議之處分（原不起訴
處分案號：臺灣臺中地方法院檢察署檢察官九十八年度偵字第六
一八七號），聲請交付審判，本院裁定如下：
    主  文
聲請駁回。
    理  由
一、聲請交付審判意旨略以：
（一）被告乙○○於民國九十三年七月十三日向臺灣臺中地方法
      院檢察署提出「刑事告發狀」指訴聲請人甲○○偽造其簽
      章於大立機器工業股份有限公司（下稱大立公司）之股票
      移轉背書欄，而將登記在被告名下之股份移轉於聲請人及
      其他人名下，觸犯刑法第二百十一條之偽造文書等罪嫌。
      上開案件嗣經臺灣臺中地方法院檢察署以九十三年度偵字
      第二一九一二號、九十五年度偵續字第一九號、九十六年
      度偵續一字第一四號偵查後起訴，並由本院以九十六年度
      訴字第四二六六號判處聲請人有罪。惟被告於告訴書狀中
      故意隱匿其未出資及大立公司係由聲請人之夫莊慶昌（於
      八十一年十月五日死亡）一人出資等事實，一再虛偽陳述
      大立公司係由莊火生（已於六十年六月二十一日死亡）、
      莊慶昌、莊坤益、莊文慶、莊永昌及被告等人共同出資，
      被告為實質出資者，誤導臺灣臺中地方法院檢察署及本院
      相信其非人頭股東，聲請人無權為股份轉移，且有偽造文
      書情形，是被告涉有刑法第一百六十九條第一項之誣告罪
      嫌。
（二）按刑法第一百六十九條之誣告罪，係指明知不實事項，仍
      持以向偵查機關提出告訴或告發者。故只要行為人告訴時
      明知不實，不論檢察官及法院是否採納，均已構成誣告罪
      。被告於九十三年七月十三日提出告訴時及上開案件偵查
      、審理中，對其為何持有大立公司股權之陳述迭有變更，
      先稱係繼承其父莊火生股權，其後又改稱係其與父兄共同
      創業，故分有股權，嗣又改稱因曾於大立鐵工廠工作，以
      工資轉為股權等等；另對其父莊火生股權之來源，先稱係
      與其兄莊慶昌共同出資創業，後改稱莊火生出資創設大立
      鐵工廠後交由子女經營，又改稱莊火生係以技術出資云云
      。被告就大立公司如何創設及資金來源等事項說法前後不
      一，在諸多不同說法中，必有虛偽，被告明知其前後陳述
      不一，仍於本院審理中堅稱歷次陳述均為事實，其犯行昭
      然若揭。而臺灣臺中地方法院檢察署檢察官以被告所述事
      項業經臺中地院調查，並判決聲請人有偽造文書等罪為由
      ，認被告所述並無不實。惟被告之陳述是否屬實，並非以
      法院之認定為判決之依據，否則法院依據誣告及偽證之陳
      述為判決，被告再以法院判決為脫罪依據，二者豈不互為
      因果，而事實終無法獲得澄清。且被告之陳述大有矛盾，
      非僅小有出入而已。而一審法院對於被告所述何者屬實，
      從未有明白認定，放令事實模糊，本非可採。聲請人於告
      訴狀中已羅列被告陳述諸多矛盾不實之處，原檢察官未加
      查明，逕依一審法院之認定，應有怠惰。被告之不實陳述
      ，事關聲請人自身刑事案件有罪與否之判斷，尤待詳查。
（三）被告前後就大立公司資金來源所為陳述不一，詳如以下：
      首先在其九十四年九月二日告訴狀（九十三年偵字第二一
      九一二號）中稱「莊火生於民國四十八年間向舊老板訂購
      車床，並於四十九年四月二十五日左右交貨，創設家庭加
      工廠，莊火生將機械交給大兒子莊慶昌及二兒子莊坤益操
      作。」（聲證二）；至九十四年九月二十一日刑事理由（
      一）狀中改稱「大立機器公司，雖由大哥莊慶昌領導創立
      ，但亦有父親莊火生之出資及技術經驗指導，其後更有二
      哥莊坤益、三哥莊文慶、四哥莊永昌、告訴人乙○○先後
      投入管理、生產、技術研發等工作。」（聲證三）；九十
      五年一月四日刑事聲請再議狀中又改稱：「係原始股東莊
      火生於四十九年起即與子女莊慶昌、莊文慶等人共同經營
      機器加工業務」，「莊火生於公司成立時，明顯已先行將
      公司財產分配，並交由子女經營。」（聲證四）；九十五
      年九月二十二日補充告訴理由狀中稱「莊火生於民國四十
      九年成立商號」（聲證五）；九十七年九月十六日刑事審
      判筆錄中稱「我們以前是家族企業，四十九年成立加工廠
      ，整個家族一起作，五十八年改成公司，他的大立公司持
      有股，所以是按照加工廠出資額分額。」（聲證六），可
      見被告對同一事實之說法竟然前後一再變更，顯示其對實
      情完全不知，而係任意捏造，以致矛盾充斥，漏洞百出。
      又該案偵查中證人莊坤益九十五年四月二十七日偵查筆錄
      有謂：『（問：莊火生有無自己開業蓋工廠？）沒有。（
      問：莊火生有無跟子女合資開設工廠？）沒有。』（聲證
      七）等語，而莊坤益年紀較被告為長，且更早在大立公司
      工作，對公司事務較為熟悉，故其此部分之陳述應符事實
      。從而，被告以不符事實之說法作為告訴內容之事實基礎
      ，已符合「明知所訴虛偽」之誣告罪構成要件。
（四）除大立公司創立之資金來源外，被告對於大立公司歷年之
      增資及其名下股權增加之原因，亦以不實說法意圖誤導檢
      察署及本院，使檢察署及本院相信其取得增資股權有實際
      權利，而聲請人將其股份移轉為無權之侵害行為。被告於
      九十四年八月三十一日提出之刑事告訴狀（詳聲證二）第
      四頁起陳述「大立公司發展迅速，所以不斷將盈餘轉增資
      ，因此告訴人乙○○之股份自十股不斷增加」，主張其股
      份增加之原因為盈餘轉增資，其後在九十七年九月十六日
      之刑事審判筆錄中亦仍堅持盈餘轉增資之說明（詳聲證六
      ）。然依據大立公司歷年之增資紀錄，從未採取盈餘轉增
      資之方式，大部分均採現金增資方式，資金均來自莊慶昌
      帳戶（聲證八）。故被告以不實之說法意圖造成其名下股
      份均屬累積分配而得之假象，隱匿增資股金由莊慶昌一人
      提出之事實，進而否定莊慶昌對大立公司之實際權利，及
      聲請人因繼承莊慶昌而享有支配大立公司股權之權利。被
      告告訴聲請人偽造文書案件，業經臺灣高等法院臺中分院
      二審判決聲請人無罪判決在案（聲證九），其中認定被告
      應為大立公司之人頭股東，實際股權應為聲請人之夫莊慶
      昌所有。而被告明知其對大立公司無實質股權，仍編造諸
      多不實說法，意圖使聲請人遭法院判決有罪，其行為應構
      成刑法第一百六十九條之誣告罪。聲請人前向檢察官提出
      告訴，惟遭不起訴處分及再議駁回。其理由均以聲請人告
      訴之事項與被告對聲請人之告訴內容無關；然被告上開不
      實之指述，為其主張聲請人偽造文書之基礎，即因聲請人
      無權行使蓋有其印文之股票，始構成行使偽造私文書之罪
      ，而一旦認定聲請人為有權行使，被告之指述即不成立，
      二者間有直接之關聯，故檢察官之認定顯有錯誤。
二、按告訴人之告訴，係以使被告受刑事訴追為目的，是其陳述
    是否與事實相符，仍應調查其他證據以資審認，最高法院五
    十二年台上字第一三００號著有判例。又犯罪事實應依證據
    認定之，無證據不得認定犯罪事實，刑事訴訟法第一百五十
    四條第二項定有明文。若證據資料在經驗科學上或論理法則
    上尚有對被告較為有利之存疑，而無從依其他客觀方法排除
    此項合理之可疑，即不得以此資料作為斷罪之基礎，且刑事
    訴訟制度受「倘有懷疑，則從被告之利益為解釋」、「被告
    應被推定為無罪」之原則所支配，故得為訴訟上之證明者，
    無論為直接或間接證據，須客觀上於一般人均不致有所懷疑
    而達於確信之程度者，始可據為有罪之認定，倘其證明尚未
    達於「確信」之程度，而有合理可疑存在時，即難據以為被
    告不利認定，換言之，在法律判斷上，即不能為被告有罪之
    認定。次按告訴人不服上級法院檢察署檢察長或檢察總長認
    再議為無理由而駁回之處分者，得於接受處分書後十日內委
    任律師提出理由狀，向該管第一審法院聲請交付審判；法院
    認為交付審判之聲請不合法或無理由者，應駁回之，刑事訴
    訟法第二百五十八條之一、第二百五十八條之三第二項前段
    分別定有明文。前述刑事訴訟法第二百五十八條之一規定，
    乃對於「檢察官不起訴或緩起訴裁量權」制衡之一種外部監
    督機制。法院僅在就檢察官所為不起訴或緩起訴之處分是否
    正確加以審查，以防止檢察機關濫權。依此立法精神，法院
    就聲請交付審判案件為審查時，所謂「得為必要之調查」所
    指之調查證據之範圍，自應僅以偵查中曾顯現之證據為限，
    不可就告訴人新提出之證據再為調查，亦不可蒐集偵查卷以
    外之證據。另由刑事訴訟法第二百六十條對於不起訴處分已
    確定或緩起訴處分期滿未經撤銷者，得再行起訴規定之立法
    理由說明：「本條所謂不起訴處分已確定者，係包括『聲請
    法院交付審判復經駁回者』之情形在內。」，益徵法院就聲
    請交付審判案件為審查時，所謂「得為必要之調查」所指之
    調查證據範圍，應僅以偵查中曾顯現之證據為限，不得就告
    訴人新提出之證據，再為調查，亦不可蒐集偵查卷以外之證
    據。否則，將使交付審判制度與再行起訴制度，相互混淆不
    清（臺灣高等法院九十一年四月二十五日第一次刑庭庭長法
    律問題研究會議結論意旨參照），亦將使法院兼任檢察官而
    有回復「糾問制度」之虞。且法院裁定交付審判之前提，必
    須偵查卷內所存證據已符合刑事訴訟法第二百五十一條第一
    項規定「足認被告有犯罪嫌疑」檢察官應提起公訴之情形，
    亦即該案件已經跨越起訴門檻，否則，縱或法院對於檢察官
    所認定之基礎事實有不同判斷，但如該案件仍須另行蒐證、
    偵查，始能判斷應否交付審判者，因交付審判審查制度並無
    如同再議救濟制度得發回原檢察官繼續偵查之設計，法院仍
    應依同法第二百五十八條之三第二項前段規定，以聲請為無
    理由裁定駁回。
三、經查：
（一）聲請人以被告涉犯誣告罪嫌，向臺灣臺中地方法院檢察署
      檢察官提出告訴，經該檢察署檢察官為不起訴處分（九十
      八年度偵字第六一八七號）後，聲請人不服，聲請再議亦
      經臺灣高等法院臺中分院檢察署檢察長以再議為無理由而
      駁回再議確定（九十八年度上聲議字第二三三二號），聲
      請人收受該駁回再議處分書後，於法定期間內委任詹文凱
      律師提出理由狀，向本院聲請交付審判等情，有上開處分
      書、送達證書附於臺灣高等法院臺中分院檢察署前開案卷
      可稽，經本院調閱該卷查明無訛，復有刑事交付審判理由
      狀附於本院案卷可稽，自堪先認定為真。
（二）訊據被告乙○○固坦承其確曾告訴聲請人涉有上開刑法第
      二百十四條之使公務員登載不實事項於所掌公文書及同法
      第三百三十五條第一項之侵占等罪嫌，然告訴人所涉上開
      案件嗣經臺灣高等法院臺中分院判決無罪在案等情不諱；
      然仍堅詞否認其有何誣告之犯行，辯稱：聲請人確係未經
      其與莊文慶、莊永昌等人同意，於九十二年間擅自將其等
      持有大立公司股份十四萬四千股私自移轉予聲請人本人及
      其子女莊大立等人名下，且向經濟部中部辦公室申請股東
      持股變更登記，使承辦之公務員將不實事項登載於職務上
      所掌之公文書，是其所為指訴尚無不實，而無成立誣告犯
      行之餘地等語。首查，聲請人與其女兒莊家菁二人，乃未
      經被告及莊文慶、莊永昌等三人同意或授權，利用持有被
      告及莊文慶、莊永昌等三人所有之大立公司股票及印章之
      便，於九十二年十一月十八日，在不詳地點，盜用被告及
      莊文慶、莊永昌等三人之印章，蓋用在被告及莊文慶、莊
      永昌等三人所有之大立公司股票背面之股票轉讓登記表「
      出讓人蓋章」欄內，以表示被告及莊文慶、莊永昌等三人
      同意將其所有之大立公司股票轉讓給聲請人及聲請人之子
      女莊大立、莊家誠、莊家和、莊家菁等人，而持上開股票
      向大立公司行使，作為被告及莊文慶、莊永昌等三人轉讓
      股票之憑據。同年月三十日，推由莊家菁將上開股份變動
      之不實事項登載在聲請人業務上所製作之股東名簿上，致
      被告及莊文慶、莊永昌等三人之股東身分及登記之股份均
      遭剔除；另聲請人與莊家菁於大立公司辦理增加資本及修
      改章程等事宜之際，委由不知情之資誠會計師事務所何淑
      敏會計師，向經濟部中部辦公室申請修改公司章程、董事
      、監察人及股東持股變更登記，並於九十二年十二月十六
      日將此不實之股東名簿隨同大立公司申請公司變更登記之
      相關資料，持向經濟部中部辦公室申辦變更登記，而使該
      案承辦人員信其為真實，將之登載於其職務上所掌之公司
      登記案卷之公文書內，涉犯刑法第二百十六條、第二百十
      條之行使偽造私文書罪、同法第二百十四條之使公務員登
      載不實事項於所掌公文書罪、同法第二百十六條、第二百
      十五條之行使業務登載不實文書罪及同法第三百三十五條
      第一項之普通侵占罪嫌，而經臺灣臺中地方法院檢察署檢
      察官以九十六年度偵續一字第一四號案件提起公訴，並經
      本院於九十八年四月十四日以九十六年度訴字第四二六六
      號判處有期徒刑一年，減為有期徒刑六月。而查，聲請人
      於本院九十六年度訴字第四二六六號偽造文書案件審理中
      既業已坦承被告及莊文慶、莊永昌等三人原均為大立公司
      登記之股東，該三人之大立公司股票係莊慶昌於八十一年
      六、七月生病期間交給聲請人保管，其後由聲請人指示莊
      家菁，將聲請人所保管之被告及莊文慶、莊永昌等三人之
      股票轉讓予聲請人自己及莊大立、莊家誠、莊家和、莊家
      菁等人，並將之登載在大立公司之股東名簿內，再向經濟
      部中部辦公室辦理公司變更登記等情在卷，此有上開案件
      之判決在卷可參，已可見被告所提上開告訴之情節，並無
      不實之處。
（三）查誣告罪之成立以意圖他人受刑事處分或懲戒處分，而為
      虛偽之告訴告發報告者為要件，所謂虛偽係指明知無此事
      實故意捏造而言，若告訴人誤認有此事實或以為有此嫌疑
      ，自不得指為虛偽，即難科以本罪，最高法院著有四十年
      台上字第八八號判例可資參照。而查，本件聲請人既未事
      先徵得被告及莊文慶、莊永昌等三人同意或授權，即逕自
      辦理股份轉讓及公司變更登記手續，已如前述，則參照上
      開判例意旨，堪認被告據此懷疑聲請人擅自將其與莊文慶
      及莊永昌等三人名義之大立公司股份移轉予聲請人本人及
      其子女莊大立等人，且向經濟部中部辦公室申請股東持股
      變更登記，涉有使公務員登載不實及侵占罪嫌，自難認被
      告係明知無此事實而故意捏造，已顯與刑法第一百六十九
      條第一項誣告罪之構成要件不符。至於，被告就大立公司
      創立之資金來源及歷年之增資陳述是否不一，且被告對其
      名下股權增加之原因有無為不實之陳述，則核與被告有否
      故意捏造聲請人擅自將其及莊文慶、莊永昌等三人之股份
      移轉，並向經濟部中部辦公室申請股東持股變更登記之事
      實尚無牽涉。又查，聲請人所涉上開案件，嗣雖經臺灣高
      等法院臺中分院於九十八年十一月十一日以九十八年度上
      訴字第一二八七號將原判決撤銷，改判聲請人甲○○、莊
      家菁均無罪；然上開判決意旨，既係認被告（即聲請人甲
      ○○及莊家菁）等欲與告訴人（即被告乙○○）就借名登
      記之無名契約終止，雙方既有親誼及多年借名關係，竟無
      從獲致相當金額解決之所致糾葛，然依公訴人提出之證據
      及其指出之證明方法，尚不足使臺灣高等法院臺中分院就
      被告甲○○、莊家菁有行使偽造文書及使公務員登載不實
      之犯行，形成確切無可懷疑之心證，故改判無罪，此有上
      開判決存卷可參，揆諸上開判例意旨，亦無從據此認定被
      告確有明知無此事實而故意捏造之情。基上，被告既係以
      聲請人有此等嫌疑而提出上開告訴，自不得指為虛偽，而
      以誣告罪相繩。此外，復查無其他積極證據足認被告之告
      訴有何不實之處，顯見聲請人上開所指，尚屬無據。
四、綜上所述，經本院詳閱上開偵查卷全卷後，認不起訴處分書
    已就並無積極證據足資認定被告涉犯聲請人所指訴之誣告罪
    嫌，於理由內依憑卷內資料，詳加指駁，逐一說明認定之依
    據，嗣駁回再議處分書認聲請人指摘不起訴處分書不當為無
    理由，亦已於理由內詳加說明，本院經核於法均無違誤或不
    當之處。聲請人聲請交付審判，指摘不起訴處分及駁回再議
    處分違法、不當云云，核其理由與其聲請再議之理由相同，
    均係就不起訴處分書理由已說明之事項，泛指其為違法或不
    當，置不起訴處分書之明白論斷於不顧，或仍持不起訴處分
    書及駁回再議處分書已說明理由而捨棄不採之陳詞辯解。是
    本院認臺灣高等法院臺中分院檢察署檢察長處分書以被告所
    涉誣告罪嫌尚有不足，自難令被告負誣告罪責，而駁回聲請
    人對臺灣臺中地方法院檢察署檢察官不起訴處分之再議聲請
    ，於法洵無不合，且上開理由從形式上觀之，並無何違背經
    驗法則、論理法則及其他證據法則之處，聲請人未為詳細審
    究犯罪事實須憑積極之證據而為認定等情，依憑己見，為事
    實上之爭辯，揆諸首揭說明，聲請人所為本件交付審判之聲
    請，為無理由，應予駁回。
據上論斷，依刑事訴訟法第二百五十八條之三第二項前段，裁定
如主文。
中    華    民    國    99    年    4     月    16    日
              刑事第一庭    審判長法  官  何志通
                                  法  官  林清鈞
                                  法  官  許惠瑜
以上正本證明與原本無異。
本裁定不得抗告。
                                  書記官  楊家印
中    華    民    國    99    年    4     月    16    日

司法院資訊處製作；財團法人民間司法改革基金會備份。
